臺灣高等法院民事判決　　　　　　　　 100年度上易字第24號
上　訴　人　林梅英
訴訟代理人　邱永祺
　　　　　　邱永毅
上　訴　人　林晏如
訴訟代理人　李岳洋律師
　　　　　　陳宏彬律師
　　　　　　張克西律師
上列當事人間侵權行為損害賠償事件，上訴人對於中華民國99年
10月21日臺灣板橋地方法院99年度訴字第1730號第一審判決提起
上訴，本院於100年6月29日言詞辯論終結，判決如下：
    主  文
原判決關於駁回上訴人林梅英後開第二項之訴及其假執行之聲請
，暨該訴訟費用部分均廢棄。
上訴人林晏如應再給付上訴人林梅英新臺幣壹拾萬壹仟陸佰玖拾
捌元及自民國九十九年四月二十二日起至清償日止按年息百分之
五計算之利息。
林梅英其餘上訴駁回。
林晏如上訴駁回。
廢棄改判部分第一、二審訴訟費用，由上訴人林晏如負擔。駁回
上訴部分第二審訴訟費用由上訴人各自負擔。
    事實及理由
一、上訴人林梅英主張：上訴人林晏如於民國98年10月3日下午6
    時許，騎乘車牌號碼6HJ-952號普通重型機車，沿新北市○
    ○區○○路往五股區方向行駛，行經上開思源路與長青街口
    時，本應注意汽機車在同一車道行駛時，後車與前車間應保
    持隨時可以煞停之距離，暨汽車行駛時，駕駛人應注意車前
    狀況及兩車併行之間隔，並隨時採取必要之安全措施，而依
    當時情形，又無不能注意之情事，適其同向車道前方有由上
    訴人林梅英所騎乘之車牌號碼GFO-087號普通重型機車，林
    晏如竟疏未注意保持安全距離而逕自偏右行駛，不慎撞擊林
    梅英所騎乘之車號GFO-087號普通重型機車，致林梅英受有
    左側第8及第10肋骨骨折、胸壁挫傷、頭部拉傷、左下肢多
    處挫傷及擦傷等傷害。林梅英因此受有：1.醫療費用部分：
    林梅英受傷後，在行政院衛生署台北醫院進行醫療，支出醫
    療費用新臺幣（下同）1萬1734元。另為治療傷勢，在杏一
    藥局自費購買醫療用品包括碘酒、棉花棒、酸痛藥布等，支
    出857元，合計1萬2591元。2.看護費用部分：林梅英受傷行
    動不便，生活須仰賴親人照顧，縱因親情而未實際支付看護
    費用，惟此部分仍應比照一般看護，以每日1200元計算，共
    計90日，合計10萬8000元。3.交通費用部分：林梅英搭乘計
    程車至醫院就診，支出交通費用合計7700元。4.工作收入損
    失：林梅英自車禍發生後6個月內因傷無法工作，以每月薪
    資3萬5000元計算，共計損失21萬元。5.精神慰撫金部分：
    林梅英因肋骨斷裂、神經痛，6個月以來無法入睡，行動中
    仍常牽動患部致疼痛難耐，更因吃太多消炎止痛藥，造成胃
    痛、胃食道逆流，整日脹氣，苦不堪言。且林梅英係家中唯
    一經濟支柱，小孩尚在就學，因身體一直未能康復，遲未能
    返回工作崗位，時擔憂遭公司解聘，身心俱疲，故請求精神
    慰撫金30萬元。以上合計63萬8291元，爰依民法第184條第1
    項前段、第191條之2前段、第193條第1項、第195條第1項規
    定，請求林晏如給付林梅英63萬8291元及自起訴狀繕本送達
    翌日起至清償日止按年息5%計算之利息。
    原審認林梅英計得請求醫療及其用品費用1萬1161元、交通
    費7700元、看護費用2萬6600元、工作損失3萬5849元、精神
    慰撫金10萬元，經扣除強制汽車責任險理賠金1萬2395元後
    ，判決林晏如應給付林梅英16萬8915元及自99年4月22日起
    至清償日止按年息5%計算之利息，並駁回林梅英其餘請求。
    林梅英就敗訴之看護費6萬0400元、工作損失14萬3396元、
    慰撫金3萬元，合計23萬3796元部分不服提起上訴，其上訴
    聲明：(1)原判決關於駁回上訴人林梅英後開之訴部分廢棄。
    (2)前開廢棄部分，林晏如應再給付林梅英23萬3796元及自99
    年4月22日起至清償日止按年息5%計算之利息。其就上訴人
    林晏如上訴部分之答辯聲明：上訴駁回。
二、上訴人林晏如則以：伊於98年10月3日下午6時行經新莊市○
    ○路與長青街口，因準備至待轉區左轉，故速度放慢靠右行
    駛至待轉區，當時車流量多，伊基於行車安全，以低速方式
    靠右待轉，然上訴人林梅英行經該路口，未減速慢行，逕於
    內側線道以高速通過，致撞擊伊之機車。是本件車禍發生顯
    係肇因於林梅英本身行車疏失所致，伊並無任何過失。又依
    行車慣例，準備待轉之機車向待轉區行駛時無須亦無庸打方
    向燈，故縱伊未打方向燈亦無任何違誤之處。證人李晚禕與
    林梅英所述不一，其證言不得作為證據。退步言，林梅英於
    行車至肇事地點時，應可注意車前狀況，行經號誌燈號前，
    更應注意減速慢行，不應任意從右側車道超車，況其行車路
    線已靠近路旁水溝蓋，且其時速約40、50公里，顯不當超速
    ，足徵其與有過失。又林梅英未提出X光片，不得僅憑診斷
    證明書妄言受有嚴重損害，況其強制汽車責任險醫療部分僅
    聲請7000餘元，故其醫療費用應非原審認定之1萬1161元。
    至其所提計程車費用單據，未載明起迄地點，其上字跡復均
    相同，實堪質疑。且該筆支出是否具有必要性，亦待商榷。
    林梅英於事故發生當日即出院回家，事後並無任何不適之處
    ，原審認定林梅英須全日看護2週，每日費用1900元，恐有
    過高之嫌。另林梅英於98年9月薪資所得約2萬7160元，其工
    作損失應以此金額為計算標準非以99年薪資為計算標準。而
    林梅英所受損害非屬重大，精神上亦無重大損害，反觀伊每
    月薪資5萬元，尚需支付保險費1萬1464元、房租1萬元、信
    用貸款1萬5189元，負擔沈重，原審所定10萬元慰撫金亦嫌
    過高等語，資為抗辯。其上訴聲明：(1)原判決不利於上訴人
    林晏如部分廢棄。(2)前開廢棄部分，上訴人林梅英在第一審
    之訴及假執行之聲請均駁回。其就上訴人林梅英上訴部分之
    答辯聲明：上訴駁回。
三、上訴人林梅英主張上訴人林晏如於前揭時地騎車不慎，撞擊
    伊所騎乘之機車，致伊受傷，為此依侵權行為法律關係，請
    求林晏如賠償等語。上訴人林晏如則以上開情詞置辯。經查
    ：
(一)上訴人林晏如於98年10月3日下午6時許，騎乘車號6HJ-952號
  普通重型機車，沿新北市○○區○○路往五股區方向行駛，行
  經思源路與長青街口，本應注意汽機車在同一車道行駛時，後
  車與前車間應保持隨時可以煞停之距離，及汽車行駛時，駕駛
  人應注意車前狀況及兩車併行之間隔，暨隨時採取必要之安全
  措施，而依當時情形，並無不能注意之情事，適其同向前方有
  由上訴人林梅英所騎乘之車號GFO-087號普通重型機車，林晏
  如竟疏未注意保持安全距離而逕自偏右行駛，不慎撞擊車號
  GFO-087號普通重型機車，致林梅英受有左側第8及第10肋骨骨
  折、胸壁挫傷、頭部拉傷、左下肢多處挫傷及擦傷。林晏如並
  因前開過失傷害犯行，經臺灣板橋地方法院以99年度交簡上字
  第160號刑事判決判處有期徒刑3月確定在案。此有行政院衛生
  署臺北醫院診斷證明書、道路交通事故現場圖、道路交通事故
  調查報告表(一)、(二)、新北市政府警察局新莊分局道路交通事故
  調查筆錄、談話記錄表、照片黏貼紀錄表（見99年度交簡附民
  字第66號卷第5、6頁、原審卷第63至75、78、98頁）可稽，並
  據本院依職權調閱前開刑事卷宗查明無訛。
(二)上訴人林晏如雖否認過失云云。惟按汽車行駛時，駕駛人應注
  意車前狀況及兩車併行之間隔，並隨時採取必要之安全措施。
  又行車右轉彎時，應先顯示車輛前後之右邊方向燈光，或由駕
  駛人表示左臂向上，手掌向右微曲之手勢。道路交通安全規則
  第94條第3項、第91條第1款定有明文。查，證人李晚禕於警訊
  及偵查中證稱：當時伊開車停在思源路往五股方向，還沒有過
  長青街口，伊車子剛好停在人行道旁邊等人，發現前方有兩部
  機車發生碰撞。當時兩部機車都是同向在思源路慢車道往五股
  方向，伊看到GFO-087號機車是直行，騎在6HJ-952號機車右前
  方，至路口時，6HJ-952號機車突然右轉想進入待轉區，其機
  車車頭就撞上GFO-087號機車左後方車尾位置，之後雙方就人
  、車摔倒等語（見臺灣板橋地方法院檢察署99年度調偵字第
  440號卷第6、7、10、11頁）。參諸上訴人林晏如之6HJ-952號
  機車確係車頭受損，上訴人林梅英之GFO-087號機車左後方亦
  有受損，有新北市警察局新莊分局道路交通事故照片黏貼紀錄
  表可憑（見臺灣板橋地方法院檢察署98年度偵字第34175號卷
  第14、15頁），核與證人李晚禕所述相符，足見證人李晚禕證
  言非虛，堪予信實。而本件事發當時，天候晴、路面乾燥、無
  缺陷、無障礙物、視距良好，亦有道路交通事故調查報告表(一)
  可稽（見臺灣板橋地方法院檢察署98年度偵字第34175號卷第
  11頁）。上訴人林晏如復於警訊及刑事庭審理時自承「我在向
  右偏向時沒有打方向燈」（見臺灣板橋地方法院檢察署98年偵
  字第34175號卷第2頁）、「沒有看到她（即林梅英）的車」、
  「我的車子龍頭一偏過去就倒了」（見臺灣板橋地方法院99年
  度交簡上字第160號卷第84頁）。顯見林晏如確有未注意車前
  狀況及兩車併行之間隔，亦未依規定於右轉彎時顯示右邊方向
  燈光，暨隨時採取必要之安全措施，而依當時情況並無不能注
  意之情事，其有過失至為灼然，且其過失與林梅英之受傷，具
  有相當因果關係。另依證人李晚禕證述，事發當時林梅英之機
  車係在林晏如之右前方，則林晏如指稱林梅英超速行駛、未注
  意車前狀況云云，顯與本件肇事原因無涉，其主張林梅英與有
  過失，亦無足採。
(三)按因故意或過失，不法侵害他人之權利者，負損害賠償責任。
  汽車、機車或其他非依軌道行駛之動力車輛，在使用中加損害
  於他人者，駕駛人應賠償因此所生之損害。又不法侵害他人之
  身體或健康者，對於被害人因此喪失或減少勞動能力或增加生
  活上之需要時，應負損害賠償責任。不法侵害他人之身體、健
  康、名譽、自由、信用、隱私、貞操，或不法侵害其他人格法
  益而情節重大者，被害人雖非財產上之損害，亦得請求賠償相
  當之金額。民法第184條第1項前段、第191條之2本文、第193
  條第1項、第195條第1項前段著有規定。上訴人林梅英既因上
  訴人林晏如之過失行為致受有上開傷害，其依侵權行為法律關
  係請求林晏如賠償，即有理由。茲就上訴人林梅英所得請求之
  損害賠償，分述如下：
1.醫療及其用品費用部分：
  上訴人林梅英主張其受傷後，分別在行政院衛生署臺北醫院及
  國防醫學院三軍總醫院（下稱三軍總醫院）進行醫療，共計支
  出醫療費用1萬1734元；又為治療其傷勢，另購買醫療用品（
  如碘酒、棉花棒、酸痛藥布等）支出857元，總計支出1萬2591
  元等情，業據提出行政院衛生署臺北醫院及三軍總醫院醫療費
  用收據、統一發票為證（置於臺灣板橋地方法院99年度交簡附
  民字第66號卷證物袋），且其形式上真正為林晏如所不爭執。
  惟其中證明書、拷貝、影印費計1430元，與林梅英所受傷勢之
  治療並無關連，業據原審予以扣除，未據林梅英表示不服，已
  告確定。故林梅英所得請求之醫療及其用品費用計為1萬1161
  元（計算式：0000000000＝11161）。上訴人林晏如雖以林梅
  英未提出X光片，且行政院衛生署臺北醫院100年3月8日回函記
  載林梅英第8及第1肋骨骨折，與林梅英主張不符，況林梅英就
  強制汽車責任險醫療部分僅聲請7000餘元，其自不得妄言受有
  嚴重傷害云云置辯，並提出強制險損失明細為佐。但查，行政
  院衛生署臺北醫院病歷確記載林梅英左側第8及第10肋骨骨折
  ，該院出具之診斷證明書亦同此記載（見原審卷第109頁、臺
  灣板橋地方法院99年度交簡附民字第66號卷第5、6頁），且三
  軍總醫院診斷證明書亦記載林梅英第10肋骨骨折，足證林梅英
  確受有第8及第10肋骨骨折之傷害。行政院衛生署臺北醫院100
  年3月8日回函所載「第1肋骨」部分應屬筆誤，殊不得執此否
  認林梅英第8及第10肋骨骨折之事實。至林晏如所提強制險損
  失明細固記載診療費用7095元（見原審卷第59頁），惟此僅屬
  保險公司之核定，林梅英既已提出上揭醫療及用品費用之收據
  、統一發票，自應以前開書證為認定之依據。林晏如前開辯解
  ，核與事實有間，殊無可採。
2.交通費部分：
  上訴人林梅英主張其受傷後陸續至行政院衛生署臺北醫院及三
  軍總醫院門診就醫，支出往返計程車費7700元部分，業據提出
  陳東益個人車行計程車收據影本16件為證。證人陳東益亦於本
  院結證稱林梅英是固定向伊包車，所以伊都是載其來回，並有
  打折，收據中200元者是去行政院衛生署臺北醫院、700元是去
  三軍總醫院汀州院區、800元是去三軍總醫院內湖院區等語（
  見本院卷第191頁）。衡酌林梅英所傷勢為左側第8及第10肋骨
  骨折、胸壁挫傷、頸部拉傷、左下肢多處挫傷及擦傷，確有搭
  乘計程車往返就醫之必要，是其請求林晏如給付交通費7700元
  ，亦有理由。
3.看護費用部分：
  上訴人林梅英主張其傷勢甚重，需有專人照護，雖因由親人照
  護而未實際支出費用，惟依法仍得請求此部分看護費用。而林
  梅英於受傷翌日起1個月內須人全日照護，每日費用以1900元
  計算，為5萬7000元；受傷次月則僅須半日照護，每日以1000
  元計算；二者合計為8萬7000元等語。上訴人林晏如則以林梅
  英受傷當日即出院返家，焉須他人看護云云置辯。經查：
(1)按親屬間之看護，縱因出於親情而未支付該費用，然其所付出
  之勞力，顯非不能以金錢為評價，此種基於身分關係之恩惠，
  自不能加惠於加害人，而應比照一般看護情形，認被害人受有
  相當看護費之損害，命加害人賠償，始符民法第193條第1項所
  定「增加生活上需要」之意旨。最高法院89年度台上字第1749
  號、94年度台上字第1543號裁判均同此見解，可資參照。
(2)查行政院衛生署臺北醫院99年9月28日北醫歷字第0990011490
  號函覆原審：林梅英之傷勢為左側第8及第10肋骨骨折及多處
  肢體損傷，受傷後前兩週應有專人或親人協助。照護合理期間
  至少兩週，看護費用半日照護（白天）約每日1000元，全日照
  護（24小時）約每日1900元。此傷患可適用全日照護約2週等
  語（見原審卷第104頁）。經本院就林梅英須受看謢期間再次
  函詢行政院衛生署臺北醫院，該院以100年3月8日北醫歷字第
  1000002379號函明確答覆：「按經診治後其應可適用全日照護
  約2週，2週後不需全日或半日照護，但仍應在家休養無法工作
  」（見本院卷第211頁）。是林梅英主張其於受傷後2週有需人
  看護之必要，堪予採信。林晏如以林梅英未住院為由，謂其無
  須他人照護云云，即無足採。又林梅英雖由親人照護，惟揆諸
  前揭明，其仍得請求該段期間之看護費。依前開函文所載全日
  照護費用1900元計算，其2週之看護費應為2萬6600元（計算式
  ：1900×14＝26600）。故林梅英請求林晏如給付2萬6600元看
  護費用，為有理由，逾此範圍之看護費請求，則乏所憑。
4.工作薪資損失部分：
  上訴人林梅英主張其因本件車禍受傷，致5個月無法工作，依
  每月薪資3萬5849元計算，共受有薪資損失17萬9245元等語。
  上訴人林晏如則辯稱林梅英受傷當日即出院，應無薪資損失，
  縱有薪資損失，以1個月計算亦已夠，且應以98年9月份薪資2
  萬7160元為計算基準云云。查：
(1)三軍總醫院以100年3月30日院三醫勤字第1000004618號函覆本
  院：「98年12月15日病人首次至本院骨科門診就醫，主訴約2
  個月前左側肋骨骨折；經ｘ光檢查顯示其左側第10根肋骨骨折
  。一般而言，肋骨骨折癒合期約3個月，即可回復正常工作。
  」（見本院卷第212頁）。故林梅英無法工作時間應為3個月。
  至行政院衛生署臺北醫院99年9月28日北醫歷字第0990011490
  號函及100年3月8日北醫歷字第1000002379號函雖均謂若林梅
  英之工作性質為輕便之工作，應在家休養1個月，如為十分粗
  重之工作則應休養2個月等語（見原審卷第104頁、本院卷第
  211頁），惟林梅英自98年12月15日即轉至三軍總醫院接受診
  治，且當日X光檢查其第10根肋骨骨折確尚未痊癒，業如上述
  ，林梅英嗣既未繼續於行政院衛生署臺北醫院就診，自以接手
  治療之三軍總醫院較為明瞭林梅英後續傷勢癒合情形，則林梅
  英無法工作時間之認定應以前開三軍總醫院之覆函為準。
(2)查林梅英原於歐來工業股份有限公司（下稱歐來公司）擔任品
  檢課長，其98年1月至9月領取薪資計32萬2641元，平均月薪為
  3萬5849元（計算式：322641÷9＝35849），有復職申請書、
  薪資表、各類所得扣繳暨免扣繳憑單可稽（見原審卷第99頁、
  99年度交簡附民字第66號卷第16至18頁）。而承前述，林梅英
  無法工作時間為3個月，依此計算，其無法工作薪資損失應為
  10萬7547元（計算式：35849×3＝107547）。林晏如雖辯稱應
  以林梅英98年9月份薪資2萬7160元計算其薪資損失云云。但查
  ，林梅英於98年1月至8月每月所領薪資均有3萬餘元，僅於98
  年9月份因事假高達11天，故該月薪資為2萬7160元，此觀卷附
  薪資表甚明（見99年度交簡附民字第66號卷第16至18頁）。足
  見98年9月份乃特殊狀況，林晏如辯稱應以該月份薪資為計算
  標準，自無可採。
5.精神慰撫金部分：
  查林梅英因本件車禍受有左側第8及第10肋骨骨折、胸壁挫傷
  、頭部拉傷、左下肢多處挫傷及擦傷，傷勢非輕，前2週需專
  人看護，並須多次至醫院回診接受治療，業如前述，林梅英主
  張其精神上受有相當痛苦，依民法第195條規定，請求非財產
  上損害賠償，自屬有據。次查，林梅英為臺北市私立志仁高級
  職業進修補習學校結業、已婚、曾於華新麗華股份有限公司工
  作，現於歐來公司擔任品檢課長，每月平均薪資約3萬5849元
  、名下有房地各乙筆、汽車乙輛；林晏如為私立嘉南藥學專科
  學校畢業、藥師考試及格、現任職於新泰綜合醫院藥劑科、每
  月薪資收入約5萬5756元、名下無不動產；此據兩造陳明在卷
  （見原審卷第25、40頁），並有戶籍謄本、結業證明書、服務
  證明書、在職證明書、各類所得扣繳暨免扣繳憑單、畢業證書
  、考試院檢覈及格證書、薪資單、稅務電子閘門財產所得調件
  明細表可佐（見原審卷第26、29至33、41至42、54頁、本院卷
  第42至49頁）。爰審酌上情及本件車禍係因林晏如貿然偏右行
  駛，撞擊直行之林梅英等一切情狀，本院認林梅英請求精神慰
  撫金13萬元，尚稱允適，應予准許。
6.綜上，林梅英所受損害計為28萬3008元（計算式：11161＋
  7700＋26600＋107547＋130000＝283008 ）。
(四)按保險人依強制汽車責任保險法規定所為之保險給付，視為被
  保險人損害賠償金額之一部分；被保險人受賠償請求時，得扣
  除之。強制汽車責任保險法第32條定有明文。查林梅英於本件
  發生損害後，業已受領富邦產物保險股份有限公司所給付之強
  制汽車責任險保險金1萬2395元，此據林梅英自承在卷（見原
  審卷第25頁），並有存摺影本、強制險損失明細足憑（見審卷
  第34、59頁）。依前揭說明，上開保險給付金額應予扣除。則
  林梅英所得請求賠償之金額應為27萬0613元（計算式：
  000000-00000＝270613）。
四、從而，林梅英依侵權行為法律關係請求林晏如給付27萬0613
    元及自起訴狀繕本送達翌日即99年4月22日起至清償日止按
    年息5%計算之利息，洵屬有據，應予准許，逾此範圍之請求
    ，非有理由，應予駁回。原審僅判命林晏如給付16萬8915元
    本息，就其餘10萬1698元本息應准許部分，為林梅英敗訴之
    判決，尚有未洽。林梅英上訴意旨指摘原判決此部分不當，
    求予廢棄改判，為有理由，爰由本院予以廢棄改判如主文第
    2項所示。至於林梅英請求不應准許部分，原判決為其敗訴
    之判決，並駁回其假執行之聲請，並無違誤，其上訴意旨求
    予廢棄改判，為無理由，應予駁回。又原審判命林晏如給付
    部分，經核於法並無不合，林晏如上訴指摘原判決此部分不
    當，求予廢棄，為無理由，併予駁回。
五、據上論結，本件林梅英上訴為一部有理由，一部無理由，林
    晏如上訴為無理由，依民事訴訟法第450條、第449條第1項
    、第79條，判決如主文。
中    華    民    國   100    年    7     月    20    日
                    民事第一庭
                        審判長法  官  張耀彩
                              法  官  林金吾
                              法  官  盧彥如
正本係照原本作成。
不得上訴。
中    華    民    國   100    年    7     月    21    日
                              書記官  鄭兆璋